最高法院刑事判決　　　　　　九十六年度台上字第六五一七號
上　訴　人　台灣高等法院台中分院檢察署檢察官
被　　　告　甲○○
　　　　　　　　　　1號
上列上訴人因被告偽造文書案件，不服台灣高等法院台中分院中
華民國九十四年八月十一日第二審判決（九十四年度上訴字第四
三九號，起訴案號：台灣台中地方法院檢察署九十二年度偵字第
二四二五七號），提起上訴，本院判決如下：
    主  文
原判決撤銷，發回台灣高等法院台中分院。
    理  由
本件原判決以公訴意旨略稱：被告甲○○於民國八十八年間，受
託從事台中縣神岡鄉之祭祀工業「林程」之財產清理事項，將該
祭祀公業所有坐落於台中縣神岡鄉○○段第四九二、五一八號之
土地登記在其妻林王碧滿（另經檢察官不起訴處分）名下。嗣因
被告與祭祀公業之派下員林有全（現為林程祭祀公業管理人）有
祭祀公業財產分配及管理酬勞之糾紛，經林有全向林王碧滿提起
民事訴訟，被告竟基於偽造文書之犯意，先於不詳時、地，先利
用不詳姓名年籍之人偽造林丙木、林助、林清吉、林清福、林本
源、林福基、林有全、林定、林萬發、林成德之署押，再偽造林
有全、林清福、林本源、林福基、林清吉、林定、林萬發、林成
德（下稱林有全等八人）之印章及印文於同一份祭祀公業派下員
推選管理委員同意書（按該同意書文末所載日期為八十八年七月
十二日，下稱系爭同意書）上，再基於行使偽造文書之犯意，利
用不知情之林王碧滿，於九十二年四月間，在前述由林有全所起
訴、第一審判決後由林王碧滿上訴之原審九十一年度重上字第一
六九號民事訴訟審理中，提出系爭同意書作為證據予以行使，足
生損害於林清吉等八人及法院審理之正確性，因認被告涉犯刑法
第二百十六條、第二百十條之偽造及行使偽造私文書罪嫌云云（
按檢察官於起訴書原記載被告就選舉人名冊部分，亦有偽造及行
使偽造私文書之行為，嗣於第一審九十三年十二月十六日審理時
，減縮起訴之事實範圍為系爭同意書，並認該選舉人名冊非被告
所偽造及行使）。經審理結果，認為不能證明被告犯罪，因而撤
銷第一審論處被告以行使偽造私文書罪刑之判決，改判諭知被告
無罪，固非無見。
惟查：（一）證據之取捨與事實之認定，固為事實審法院之職權
，惟如調查所得之證據，就待證事實之內容不相一致時，仍應依
經驗法則、論理法則定其取捨，並於判決理由內詳予說明其所得
心證之理由，方足為事實認定之依據。原判決雖說明：「本件『
同意書』上『林有全』、『林丙木』、『林清吉』、『林助』、
『林定』、『林萬發』、『林本源』、『林成德』、『林福基』
等九人之印文，與林有全等九人真正之印文有其一以上相符」等
旨（原判決第四頁第二至五行），資為被告有利之論據。惟檢察
官於偵查中將系爭同意書原本、「林開庭（林程）祭祀公業派下
員大會會議事錄」所附之「派下員名冊」原本及八十九年三月二
十六日「林開庭（程）祭祀公業管理委員會為籌建紀念館資金、
處分財產同意書」原本，送請內政部警政署刑事警察局鑑定結果
，認定系爭同意書原本上之「林本源」印文與另二份文件原本上
之「林本源」印文並不相符，有該局九十三年三月五日刑鑑字第
０九三００四三八八二號鑑驗通知書在卷可稽（見偵字第二四二
五七號卷(二)第六十五、七十二至七十三頁）。如該鑑定結果無訛
，則系爭同意書原本上之「林本源」印文既與另二份文件原本上
「林本源」印文不符，能否謂非被告偽造者，即堪研求，原審未
詳查究明，且對於上開有關「林本源」部分之鑑定結果，並未說
明其取捨之心證理由，自有證據調查未盡及理由不備之違誤。（
二）客觀上為法院認定事實及適用法律之基礎之證據雖已調查，
而其內容未明瞭者，即與未經調查無異，如遽行判決，仍屬應於
審判期日調查之證據而未予調查。原判決說明：「證人即被告之
妻林王碧滿於九十二年十一月三十日警詢時陳稱：『（問：你是
否知道你先生甲○○從何提出該同意書？）答：是林丙木召開會
議後隔二、三天後拿到我家給我先生的』等語；且證人林龍雄、
林瑞桓、林居清於原審審理時亦均證稱：其等各有在林丙木家中
自行簽署或授權他人簽署與本件同意書內容相同的文件，目的是
要推選管理委員等語，益見本件十份同意書並非被告所偽造。」
等旨（原判決第五頁第十三至二十行）。惟卷附系爭同意書記載
：「茲因本人有事不克參加八十八年七月十一日召開派下大會，
唯經本房代表（空白）將開會規約及選舉人暨候選人名冊送至本
宅瞭解，本人謹同意推選甲○○先生為本房之管理委員無訛……
日期：中華民國八十八年七月十二日」等語（見偵字第二四二五
七號卷(一)第四十一頁），又證人即被告之妻林王碧滿於九十二年
十一月三十日警詢時陳稱：「（問：你是否知道你先生甲○○從
何提出該同意書？）答：是林丙木召開會議後隔二、三天後拿到
我家給我先生的」等語（見偵字第二四二五七號卷(一)第二十頁）
；而被告於檢察官訊問中則自承：「……七月十一日並沒有召開
派下員大會，是在三月二十八日……這同意書亦是管理委員會透
過林丙木拿給我簽的」、「……七月十一日這次沒有開會」、「
（既知道未開會，而此『同意書』你還提出？）因為程序需補辦
，我說我需要管理員之證明，而有無開會是林丙木之責任，而有
無開會我也不了解」各等語（見偵字第二四二五七號卷(二)第八十
至八十一頁），再上開證人林有全等人並非均同住一起，該「同
意書」上選舉人署名及住址欄之筆跡、墨色卻均屬相同，有系爭
同意書原本在卷可按（見偵查卷(二)證物袋內）。苟被告、證人林
王碧滿所供及系爭同意書記載無誤，被告與其妻林王碧滿有關八
十八年七月十一日有無召開派下員大會之供述，即有不一；且被
告既認八十八年七月十一日並未召開大會，而該同意書竟記載因
推選人未能參加當日召開之派下大會，故同意於翌日推選被告為
該房之管理委員等情，自與實情不符，況系爭同意書所載之選舉
人及住址欄之簽署筆跡及墨色卻均相同，顯係同一人於同一時、
地所簽，參之系爭同意書乃在推舉林開庭（程）祭祀公業管理員
，關係該祭祀公業權益甚大，被告又依憑如何之確信，預知該祭
祀公業之成員在未召開大會取得共識之情形下，均無異議，並同
意簽署及蓋章推舉其擔任管理員？其實情為何，既關係被告有無
上述犯行之認定，自有詳加調查，釐清真相之必要，原審未詳查
細究，遽行判決，非惟有違經驗法則，亦有證據之調查未盡之違
法。檢察官上訴意旨執以指摘，為有理由，應認原判決有撤銷發
回之原因。
據上論結，應依刑事訴訟法第三百九十七條、第四百零一條，判
決如主文。
中　　華　　民　　國　九十六　年   十一   月  二十三  日
                      最高法院刑事第五庭
                          審判長法官  林　增　福
                                法官  邵　燕　玲
                                法官  張　清　埤
                                法官  陳　世　雄
                                法官  蔡　國　在
      本件正本證明與原本無異
                                      書  記  官
中　　華　　民　　國　九十六　年　 十一   月  二十八  日
                                                 H
